【裁判字號】    92,勞上易,16
【裁判日期】    920527
【裁判案由】    給付退休金差額
【裁判全文】
臺灣高等法院臺中分院民事判決  九十二年度勞上易字第一六號
      上  訴  人  丁○○
      法定代理人  乙○○
      訴訟代理人  辛○○
      被  上訴人  甲○○
      被  上訴人  戊○○
      被  上訴人  己○○
      被  上訴人  壬○○○
      被  上訴人  丙○○
      被  上訴人  癸○○
      被  上訴人  庚○○
右當事人間請求給付退休金差額事件，上訴人對於中華民國九十二年一月八日臺灣彰
化地方法院九十一年度勞訴字第三一號第一審判決提起上訴，本院判決如左：
      主      文
原判決關於駁回上訴人丁○○後開第二項之訴及訴訟費用之裁判均廢棄。
右廢棄部分，被上訴人台灣化學纖維股份有限公司應給付上訴人丁○○新臺幣壹拾參
萬玖仟肆佰捌拾伍元，及自民國八十八年四月三日起至清償日止，按年息百分之五計
算之利息。
上訴人台灣化學纖維股份有限公司之上訴駁回。
第一、二審訴訟費用由上訴人台灣化學纖維股份有限公司負擔。
      事實及理由
一、被上訴人甲○○、戊○○、己○○、蔡劉玉雲、丙○○、癸○○、庚○○、及上
    訴人丁○○起訴主張：其等皆為上訴人即被上訴人台灣化學纖維股份有限公司（
    下稱台化公司）僱用之員工，分別於如原判決附表一所示之日期，到職、離職而
    退休，其等八人任職期間之工作年資，依勞動基準法第八十四條之二規定，於勞
    動基準法施行前依其當時應適用之法令規定計算，當時台灣省工廠工人退休規則
    第九條第一款：工作年資滿十五年者，應由工廠給與三十個基數之退休金，工作
    年資超過十五年者，每逾一年增給半個基數，滿半年以一年計；而依第十條規定
    以退休前三個月平均工資所得為退休金基數之計算方式，又勞動基準法施行後，
    依勞動基準法第五十五條第一項規定：滿一年給與兩個基數，超過十五年之工作
    年資，每滿一年給與一個基數，未滿半年者，以半年計，滿半年者以一年計，而
    依勞動基準法第二條第四款規定，平均工資以退休前六個月計算，其中被上訴人
    己○○部分，經台化公司同意加計二個基數，其等之退休金基數均各如原判決附
    表(一)所示。台化公司雖於其等退休時給付退休金，惟查其等任職期間因有三班制
    ，每月均有中、夜班夜點費，退休前該夜點費如原判決附表(二)所示，該夜點費係
    因其等工作所得報酬，且係經常性之給付，屬工資之一部分，應計入平均工資，
    惟台化公司於給付退休金時，並未將該夜點費計入平均工資在內，致其等退休金
    給付有短少；其短少及計算方式，亦如原判決附表(三)所示。茲因台化公司迄今未
    依勞動基準法第五十五條、勞動基準法施行細則第二十九條規定，於被上訴人及
    上訴人退休之日起三十日內給付該差額部分，爰就此部分之金額，依勞動基準法
    給付退休金之法律關係，並依民法第二二九條第一項、及二三三條第一項規定，
    併予請求按法定利率計算之遲延利息。又其等於退休前、後，雖簽具收據內載：
    「．．．經核對無誤、且爾後不再要求其他給付，並放棄一切請求．．．」等語
    ，但並無同意拋棄本件以夜點費計入平均工資之意思，應認此部分不生拋棄效力
    ；若鈞院仍認此部分收據有效，惟被上訴人及上訴人此部分之意思表示係出於錯
    誤，亦已先以存證信函撤銷該部分之意思表示，為求慎重，爰再以本起訴狀繕本
    之送達，作為撤銷該部分之意思表示。又為債權拋棄之債權人須就債權之存在有
    認識，依台化公司之答辯意旨，其一再爭執系爭夜點費不應計入平均工資，則其
    無令員工拋棄此部分權利之意思甚明；況退休金之計算本應依法令規定之內容以
    為核算，被上訴人及上訴人於領取時亦是信賴台化公司為信譽良好之上市公司，
    而不知其未將夜點費計入，自無從為拋棄。另依台化公司要求退休員工簽立之收
    據：「立據人．．．茲收到台灣化學纖維股份有限公司核發之退休金支票乙張，
    計新台幣．．．元整，經查收無誤，且爾後不再要求其他給付，並願放棄一切請
    求，特立此據為憑」等語；依標頭為「收據」，內容為收到支票，該收據係僅收
    據性質，況依其內容前後比較，縱有拋棄之意，亦僅及於退休金以外之其他給付
    始合理。再依照當事人一方預定用於同種類契約之條款而訂定之契約，而有免除
    或減輕預定契約條款之當事人之責任者，或使他方當事人拋棄權利或限制其行使
    權利者，按其情形顯失公平者，該部分約定無效，民法第二百四十七條之一定有
    明文。台化公司於其所有員工退休時，大部分均要求簽署上開收據，自與上開規
    定相左。系爭夜點費之名稱原為夜勤津貼，台化公司為因應勞動基準法之施行，
    在勞基法施行後始將之更名為夜點費，且夜點費之核發，係輪值中、夜班始得領
    取，而輪值中、夜班又已成為固定之工作制度，此種因特殊工作條件而對勞工所
    增加提出之現金給付，其本質應係該值班時段之勞務對價，即系爭夜點費已成為
    兩造間因特定工作條件，形成固定常態工作中可取得之給與，為勞工因經常性提
    供勞務所得之報酬，具有勞動基準法第二條第三款工資性質。又勞動基準法施行
    細則第十條第九款將夜點費排除於工資之外，惟該條款所稱之夜點費與誤餐費同
    列，而誤餐費既屬恩惠性及偶發性之給與性質，夜點費應屬同一性質，亦即該條
    款所稱之夜點費及誤餐費，係指勞工偶然可得之點心費用，或勞工因執行職務延
    誤正常用餐時間，另外給與之餐費；而系爭夜點費係由夜勤津貼變更名義而來，
    並非夜間點心費（台化公司給付之伙食津貼每個月固定為一千八百元，即平均一
    天為六十元；而夜點費幾乎每個月四、五千元，且輪值期間約為十餘天左右），
    其本意係因夜間執勤而給與之津貼，該給付係以與勞務提出密切相關的工作條件
    （工作時間：夜班、中班）為前提，為酬傭或彌補其提供勞務的特殊辛勞與負擔
    ，因此直接對勞工所提出的勞務，附加地作更進一步的報償，應計入工資範圍，
    此與勞動基準法施行細則第十條第九款之夜點費，性質並不相同甚明。況何種給
    付屬於工資，其重點在於是否為勞工因工作所獲得之報酬，及是否屬於經常性之
    給與，不因其所用形式上名稱而受影響，查平日加班費及性屬夜間加給之中夜班
    點心費，不論依工廠法施行細則第四條或勞動基準法第二條第三款規定論斷，均
    應為工資。況工作時間及場所均為工作環境之一部分，係與勞務提出密切相關之
    工作條件，而於夜間工作，其生活方式與常人相反，不利於勞工之生活及健康，
    是就夜間工作之勞工與日間之勞工就相同內容之工作給予不同工資待遇乃屬合理
    等語。原審判決上訴人台化公司應給付被上訴人甲○○二十一萬二千二百二十元
    ；被上訴人戊○○八萬四千九百六十元；被上訴人己○○十四萬六千四百六十元
    ；被上訴人壬○○○十六萬五千四百七十六元；被上訴人丙○○十五萬五千一百
    六十元；被上訴人癸○○十八萬六千四百五十元；被上訴人庚○○十八萬五千九
    百八十五元，及各自如原判決附表三所示(一)、(二)、(三)、(五)、(六)、(七)、(八)之利息起
    算日起至清償日止，按年息百分之五計算之利息，並駁回上訴人丁○○之訴。上
    訴人丁○○、及台化公司對其敗訴部分，均提起本件上訴。上訴人丁○○於本院
    聲明，求為判決：(一)原判決不利於其部分廢棄。(二)右廢棄部分，台化公司應給付
    其十三萬九千四百八十五元，及自八十八年四月三日起至清償日止，按年息百分
    之五計算之利息。被上訴人甲○○、戊○○、己○○、蔡劉玉雲、丙○○、癸○
    ○、庚○○於本院聲明，求為判決：上訴駁回。並均一致補充陳述稱：
    (一)當一給付係以與勞務提出有密切相關的工作條件（例如工作時間：大夜班，工
      作地點：偏遠地區）為前提，依一般觀念可認為是為酬傭或彌補其提供勞務的
      特殊辛勞與負擔，因此是直接對勞工所提出的勞務，附加地作更進一步的報償
      ，應可肯認其為工資（引自林更盛先生著勞基法對工資定義乙文即勞動法裁判
      選輯(一)第十一頁影本乙份），又勞動基準法施行細則第十條第九款將夜點費排
      除於工資之外，惟勞動基準法施行細則第十條所定之給付究屬工資抑係該條所
      定之給與，仍應具體認定，不因形式上所用名稱為何而受影響（最高法院八十
      七年台上二八二三號判決要旨參照），況勞動基準法施行細則第十條第九款所
      稱夜點費，係指勞工偶然可得之點心費用，此由同款規定之夜點費與誤餐費同
      列，均係偶然發生之費用，為不定期之給與，而誤餐費既屬恩惠性及偶發性之
      給與性質，夜點費應屬同一性質，亦即該條款所稱之夜點費及誤餐費，係指雇
      主為體恤勞工於夜間工作而給與之夜間點心費，或勞工因執行職務延誤正常用
      餐時間，另外給與之餐費，而系爭夜點費係由夜勤津貼變更名義而來，並非夜
      間點心費（此由台化公司給付之伙食津貼每個月固定為一千八百元，即平均一
      天為六十元；而夜點費幾乎每個月四、五千元，且輪值期間約為十餘天左右）
      ，其本意係因夜間執勤而給與之津貼，該給付係以與勞務提出有密切相關的工
      作條件（工作時間：夜班、中班）為前提，為酬傭或彌補其提供勞務的特殊辛
      勞與負擔，因此直接對勞工所提出的勞務，附加地作更進一步的報償，應計入
      工資範圍，此與勞動基準法施行細則第十條第九款之夜點費，性質並不相同甚
      明。台化公司雖引勞動基準法第二十五條稱工作相同、效率相同者，給付同等
      之工資即可；惟該條文係：雇主對勞工不得因性別所有差別之待遇而為規定，
      且夜間工作，其生活方式與日間工作者相反，不利於勞工之生活及健康，就夜
      間工作之勞工給予不同之工資待遇，自屬合法。
    (二)被上訴人雖於領取退休金時，有在台化公司印製之收據上簽名，惟退休金應依
      法令規定核算，如台化公司將應列入退休金計算範圍之款項，認為不應計入而
      未例入，被上訴人自無從爭執；實際上，台化公司之退休員工於向公司領取退
      休金時，其均要求簽立其已事先製作之收據，是退休員工於簽具系爭收據時，
      都認為僅係在完成公司規定之退休金領款手續而已，是其主觀上並無拋棄權利
      之意思，且收據上亦未載明就夜點費計入平均工資範圍部分之退休金不予請求
      或放棄，是就本件言，尚難認被上訴人簽具該收據即有放棄系爭退休金之意思
      ，又台化公司自始即認定夜點費不應計入平均工資核算退休金，而屬於被上訴
      人不得請求之部分，足證該收據上所謂「其他給付」、「請求權」不包括夜點
      費在內。意即被上訴人於簽立系爭收據之初，不知台化公司未將夜點費計入平
      均工資核算退休金，而台化公司又無將夜點費納入退休金計算基礎之意，故兩
      造無從就夜點費納入平均工資核算退休金部分達成拋棄權利之合意。且為債權
      拋棄之債權人須就債權之存在有認識，是就本件而言，苟一方並不知夜點費應
      計入平均工資者，自不足發生拋棄效力，台化公司一再爭執系爭夜點費不應計
      入平均工資，則其無令員工拋棄此部分權利之意思甚明；況退休金之計算本應
      依法令規定之內容以為核算，被上訴人於領取時亦是信賴台化公司為信譽良好
      之上市公司，而不知其未將夜點費計入，自無從為拋棄，又依照當事人一方預
      定用於同種類契約之條款而訂定之契約，而有免除或減輕預定契約條款之當事
      人之責任者，或使他方當事人拋棄權利或限制其行使權利者，按其情形顯失公
      平者，該部分約定無效，民法第二百四十七條之一定有明文。本件台化公司於
      其所有員工退休時，大部分均要求簽署上開收據，且系爭收據格式、內容相同
      ，僅簽署人不同而已，顯係台化公司一方事先印就，預定用於同種類即退休員
      工領取退休金時，給與簽署之契約，而勞工在受領退休金如何計算，有無短少
      ，並非清楚，即須簽立附有拋棄短發退休金之請求權，自屬顯失公平，而應認
      為該部分之拋棄無效始為妥當。
    (三)綜上，台化公司仍以系爭夜點費不具勞務對價，亦非經常性給與，被上訴人曾
      簽立拋棄退休金收據等語，提出本件上訴，應無理由，況台化公司之關係企業
      台灣塑膠工業股份有限公司及南亞塑膠工業股份有限公司，其夜點費及簽立收
      據之情形，與本件完全相同，絕大部分均經台灣高等法院高雄分院判決台化公
      司之關係企業敗訴確定。
二、台化公司則以：系爭「夜點費」不屬於工資，自不應列入平均工資核發退休金（
    最高法院九十一年度台上字第八九七號、最高法院七十五年台上字第四六九號參
    照）。勞動基準法第二條第三款規定：「工資：謂勞工因工作而獲得之報酬，包
    括工資、薪金、及按計時、計日、計月、計件以現金或實物等方式給付之獎金、
    津貼、及其他任何名義經常性給與均屬之」。另勞動基準法施行細則第十條第九
    款亦明定：「本法第二條第三款所稱之其他任何名義之經常性給與係指左列各款
    以外之給與：九、差旅費、差旅津貼、交際費、夜點費及誤餐費」，是以勞動基
    準法第二條第三款規定之其他任何名義之經常性給與，並不包括夜點費在內，而
    勞動基準法施行細則既係依勞動基準法第八十五條規定之授權，由內政部發布，
    其效力應等同於勞動基準法，兩者之效方並無軒輊，且該施行細則雖歷經內政部
    於八十六年及勞工委員會於九十一年增修，然均維持原條文，故夜點費並非工資
    亦非經常性給與，而係勉勵性、恩惠性之福利措施而已，又勞動基準法第三十條
    規定：勞工每日正常工作時間不得超過八小時，每二週工作總時數不得超過八十
    四小時．．．，所以在勞工每日正常工作時間內，雇主只要給與正常工作時間工
    資即可，但如雇主延長勞工工作時間者則應另加給加班工資（勞動基準法第二十
    四條），前述正常工作時間之工資以及加班工資其有對價關係極明，固可認係勞
    工因工作而獲得之報酬，惟以夜點費與加班費相較，因加班費係隨職級、本薪之
    不同而有高低，屬於工資之一部分，所以加班費計入平均工資，而夜點費其給與
    每一個員工之金額一律相同，不因職級或本薪高低而有所差異，顯屬勉勵、恩惠
    、任意性質極明，是以勞動基準法施行細則第十條將夜點費排除於工資之外，其
    理在此，再按勞動基準法第三十四條規定，勞工工作可採晝夜輪班制，晝夜輪班
    制乃法所定之工作型態，因而該條文除規定其工作班次，每週更換一次外，未有
    其他特別規定，更未有雇主應另外加給之任何規定，乃因晝夜輪班仍在正常工作
    時間之範圍內，雇主依法毋庸為任何其他額外的給付，與前述延長勞工工作時間
    則應另加給加班工資之情形完全不同。再證之台化公司，係採行三班輪班制，不
    論係早班、中班、夜班，其各班次之工作時間、工作性質皆為相同，輪值中班、
    夜班所擔任之工作、工作時間與早班並無差異，是以勞動基準法第二十五條亦明
    定工作相同、效率相同者，給付同等之工資，因而台化公司依法只要給與每日正
    常工作時間之工資即可，由上可知「夜點費」因屬上訴人公司對於參加輪值中、
    夜班人員在一般工資之外，另行額外給與者，所以若員工調職或請人代班或請假
    則歸代班人領取不予計算，顯與月薪等每月可固定且經常領取者迥不相同，是夜
    點費之給與顯屬勉勵、恩惠、任意性質，與工作並無對價關係，自與所謂之工資
    有間，進步言之，工資一般均隨作業種類及其複雜性、經驗、學歷、智力、技能
    、勞心度、勞力度、年資、級職不同而有高低，但夜點費之金額係每人每小時一
    致，並不因員工作業種類及其複雜性、經驗、學歷、智力、技能、勞心度、勞力
    度、年資、級職不同而有高低，因而夜點費實係台化公司單方面所制定之福利措
    施，因之，夜點費並不具「勞務之對價性」亦非「經常性給與」，極為明顯，本
    件台化公司所給付之「夜點費」係由「夜勤津貼」改制而來，而給付「夜勤津貼
    」之前，公司為慰勞夜班人員之辛勞，係以提供夜間點心之方式，以饗員工，嗣
    因員工口味不一，乃將點心之供應，改以金錢代替之，迄七十三年八月因配合勞
    動基準法的修訂，始正名為「夜點費」，究其緣由系爭夜點費仍不失供應點心之
    本質，僅係由雇主購買點心供應，改由勞工自行購買點心，「夜點費」之本質既
    係點心費，則「夜點費」確與工資無關，故自七十三年八月上訴人發放「夜點費
    」迄今，長達十八年餘，從未曾有任何退休勞工對「夜點費」之性質提出質疑或
    異議，蓋因勞、資雙方始終認為系爭「夜點費」確非屬工資之性質，十八年來雙
    方已成合意、共識，而成為勞動契約的條件，本件被上訴人今竟悖於誠信，違反
    契約提起本訴，應係受有心人以利相誘之煽惑，上訴人所發放之「夜點費」即為
    「購買點心」之費用，屬於勞動基準法施行細則第十條第九款所定之夜點費極明
    ，若認本件台化公司所給予被上訴人之夜點費非屬於勞動基準法施行細則第十條
    第九款所定之夜點費，則台化公司原先給與勞工「購買點心」之費用豈非憑空消
    失？且勞動基準法施行細則第十條第九款所定之「夜點費」究何所指？亦無法說
    明。本件除被上訴人戊○○、壬○○○二人外，被上訴人甲○○、己○○、丙○
    ○、癸○○、庚○○、及上訴人丁○○等六人均於退休後，前來領取退休金時，
    始簽立該收據：「爾後不再要求其他給付，並願放棄一切請求」，其所為之意思
    表示，依法已發生拋棄之效力且系爭收據前段載明「茲收到台灣化學纖維股份有
    限公司核發之退休金支票乙張」，核其前後文意，應認系爭收據為兩造針對退休
    金之事項所為約定，又其係於退休後，並非於退休前即事先拋棄，核其性質，應
    屬其對於其既得權利之處分，依契約自由之原則，此項拋棄之意思表示自屬有效
    ，被上訴人及上訴人既已知其與台化公司就退休金債權債務之關係為協議，並達
    成共識，無顯失公平，其確實有認識拋棄其餘退休金之意思，依勞方取得計算年
    資與退休金之請求權時，自願減少請求退休金額或拋棄請求，因係對既得權利之
    處分，故無違反法律之強制或禁止規定、或公序良俗，該拋棄之意思表示自為有
    效，不得撤銷。又被上訴人於簽立系爭收據時，與台化公司間已無僱傭關係存在
    ，就系爭收據內容、是否簽立等事項，並非無與台化公司商議之可能，事實上台
    化公司退休員工領取退休金時，出具收據者有之；未出具收據者有之（例如
    本件被上訴人戊○○、壬○○○二人另於鈞院九十一年勞訴字第十六號、第十八
    號、第十九號、第二十九號之被上訴人）；3.出具收據並聲明拋棄其餘請求者有
    之；出具收據但未拋棄其餘請求者有之，是台化公司收據之形式具有多樣性，
    自與定型化契約有異，不得謂該項收據係顯失公平之定型化契約而主張其為無效
    。另就系爭收據內容以觀，其所載文字僅有三行，且文義明確，被上訴人應係於
    充分了解收據內容之情形下，始自願簽立，既已了解系爭收據內容，且與台化公
    司間非無商議能力，而仍簽立系爭收據，顯見被上訴人簽立上開收據拋棄系爭夜
    點費退休金之請求權，係勞資雙方居於平等地位，為求勞資和諧，雙方互相讓步
    ，將包括非屬工資性質而不應計入平均工資之「夜點費」拋棄，倘勞資雙方為求
    權利、義務早日確定，達成互相讓步之協議，被上訴人同意拋棄已具領之退休金
    以外之其餘爭議之請求，於法亦無不合，自與所謂拋棄退休金、資遣費無涉，更
    不能認該拋棄之意思表示有違反強制或禁止規定或因此認雙方就此拋棄未有合意
    ，退步言之，縱有錯誤，然其錯誤事乃被上訴人及上訴人自己之過失所致，依法
    亦不得撤銷。另台化公司每月均製發並交付與上訴人之「所得明細單」，該明細
    單中均詳列夜點費之給付明細，上訴人不得諉為不知，因而其對夜點費債權確有
    認識，上訴人既明知台化公司每月均發夜點費，而仍簽立系爭收據為拋棄之意思
    表示，顯係其真意之意思，縱有錯誤，亦係上訴人過失所致，不得撤銷，況上訴
    人丁○○係於八十八年三月十五日簽立收據，為上開拋其餘退休金請求權的意思
    表示，迄已逾一年的除斥期間，依法不得撤銷等語，以資置辯。原審為上開判決
    ，台化公司於本院聲明，求為判決：(一)原判決廢棄。(二)右廢棄部分，被上訴人於
    第一審之訴及假執行之聲請均駁回。
三、上訴人丁○○、及被上訴人甲○○、戊○○、己○○、蔡劉玉雲、丙○○、癸○
    ○、庚○○等七人主張其等原係台化公司員工，分別於如原判決附表一所示之時
    間任職、退休而離職，任職期間之工作年資及退休金基數亦如原判決附表一所示
    ，惟台化公司於給付其等退休金時，並未將夜點費計入平均工資內，致其等退休
    金給付有所短少，短少之差額分別如原判決附表三所示等情，業據其等提出退休
    金、資遺費計算明細表、所得明細表等件為証，並為台化公司所不爭執，堪信其
    等上開主張為真實。惟其等主張系爭夜點費係因其等工作所得之報酬，屬經常性
    之給付，為工資之一部分，應計入平均工資核發退休金；及被上訴人甲○○、己
    ○○、丙○○、癸○○、庚○○、及上訴人丁○○等六人雖於退休後始簽立放棄
    一切請求之收據，但該收據有顯失公平之情形，應屬無效等節，則為台化公司所
    爭執，並以上詞置辯，茲將兩造爭執之部分，論述如下。
四、關於系爭夜點費是否為經常性給與，得否列入平均工資而據以核發退休金部分：
  (一)按勞動基準法係於七十三年七月三十日經公布施行，同年八月一日生效，被上訴
    人在上訴人公司服務期間，均跨越勞動基準法施行前後，依七十四年二月二十七
    日公布施行之勞動基準法施行細則第二十八條規定，在勞動基準法施行前在同一
    事業單位工作之勞工，於該法施行後退休時，其施行後之工作年資及退休金給與
    標準，依該法第五十五條規定，該法施行前之工作年資及退休金給與標準，適用
    台灣省工廠工人退休規則。該施行細則第二十八條之規定，於勞動基準法八十五
    年十二月五日修正增訂第八十四條之二明定「勞工適用本法前之工作年資，其退
    休金給與標準，依其當時應適用之法令規定計算」後刪除。台化公司從事化學工
    業，被上訴人甲○○等七人、及上訴人丁○○均於勞動基準法施行前受僱於台化
    公司，在公司所屬工廠工作，而於該法施行後退休，被上訴人甲○○等人、及上
    訴人丁○○分屬於工廠法施行細則所稱之工廠、工人，則被上訴人甲○○等人、
    及上訴人丁○○於勞動基準法施行前之年資及退休金之給與，自應適用台灣省工
    廠工人退休規則；自勞動基準法施行後始適用勞動基準法之規定。故有關工資、
    平均工資之認定，勞動基準法施行前部分，依台灣省工廠工人退休規則第十條第
    二項規定，應適用工廠法施行細則第四條之規定；至勞動基準法施行後，則應適
    用勞動基準法第二條第三、四款之規定。再按工廠法施行細則第四條規定。本法
    所稱工資係指工人因工作而獲得之報酬；不論以工資、薪金、津貼、獎金或其他
    任何名義按計時、計日、計月、計件給與者均屬之。依該條規定，凡因工作獲得
    之報酬均屬之。而勞動基準法第二條第三款則規定：工資謂勞工因工作而獲得之
    報酬，包括工資、薪金及按計時、計日、計月、計件以現金或實物等方式給付之
    金、津貼及其他任何名義經常性給與均屬之。依該款規定，工資係指勞工因工
    作而獲得之報酬，且屬經常性之給與。所謂經常性之給與，只要在一般情形下經
    常可以領得之給付即屬之，舉凡某種給與係屬工作上之報酬，在制度上有經常性
    者，均得列入平均工資以之計算退休金。故勞工因工作所得之報酬，倘符合「勞
    務對價性」及「給與經常性」二項要件時，依法即應認定為工資。而於判斷某項
    給付是否具「勞務對價性」及「給與經常性」要件之際，則應依一般社會交易之
    健全觀念以為決定，至於其給付之名稱如何，在非所問。
  (二)系爭夜點費之名稱原為夜勤津貼，台化公司為因應勞動基準法施行細則之用語，
    於勞動基準法施行後將之更名為夜點費，台化公司就系爭夜點費之核發，係針對
    有輪值中、夜班之工作人員所給與，其金額係每人每小時均固定相同，不因作業
    種類而有差別，如未實際值班或經上級同意由他人代班，則不得領取此項夜點費
    ，又上訴人之員工作業方式係採三班制，即早、中、夜三班輪值，此工作型態係
    因上訴人公司為一貫作業之工廠，二十四小時全天候、連續性現場作業，此項工
    作型態，在被上訴人受僱之際，即已知悉並成為勞動契約之內容，且不論係輪值
    早班、中班、夜班，各班工作內容均屬相同，僅服勤時間有所不同而已，至輪班
    情形，係於固定期間內更換輪班表，則每人輪值早班、中班、夜班之機率相同，
    並不發生某員工係專門於某一段時間工作之情形，上開事實，均為兩造所不爭執
    。再就系爭夜點費上訴人實際發放情形，台化公司係指稱早班為上午八時至下午
    四時，中班為下午四時至晚上十二時，夜班為晚上十二時至翌日上午八時，夜點
    費衹有上中班、晚班即晚上八時至翌日上午八時之人才能領取，夜點費為每小時
    四十五元，中班輪值四小時為一百八十元，夜班輪值八小時為三百六十元。因此
    被上訴人輪值早班、中班、夜班之結果，每月均應輪值中班、夜班十數天，可固
    定領取數千元之夜點費。查給付係以與勞務提出有密切相關的工作條件（例如工
    作時間：大夜班，工作地點：偏遠地區）為前提，依一般觀念可認為是為酬傭或
    彌補其提供勞務的特殊辛勞與負擔，因此是直接對勞工所提出的勞務附加地作更
    進一步的報償。而系爭夜點費之核發，係輪值中、夜班者得領取，而輪值中、夜
    班又已成為固定之工作制度，此種因特殊工作條件而對勞工所增加提出之現金給
    付，其本質應係該值班時段之勞務對價，系爭夜點費已成為兩造間因特定工作條
    件，形成固定常態工作中可取得之給與，為勞工因經常性提供勞務所得之報酬，
    是系爭夜點費性質係屬勞工因工作所獲之報酬，在制度上亦具有經常性，而符合
    「勞務對價性」及「給與經常性」二項要件，自應屬工廠法施行細則第四條及勞
    動基準法第二條第三款所謂之工資。
  (三)台化公司雖辯稱：勞動基準法施行細則第十條第九款已將夜點費排除於勞動基準
    法第二條第三款所稱之「其他任何名義之經常性給與」之外，自不得認系爭夜點
    費係屬工資之一部云云。惟按勞動基準法第二條第三款所稱之「其他任何名義之
    經常性給與」，法令雖無明文解釋，但應指雇主非臨時起意且非與工作無關之給
    與而言，其立法原意在於防止雇主對勞工因工作獲得之報酬不以工資之名而改用
    其他名義，故特於該法明定應屬工資，以資保護勞工（行政院勞工委員會八十五
    年台勞動二字第一○三二五二號函意旨參照）。而勞動基準法施行細則第十條第
    九款固將夜點費排除於經常性給與之列，惟雇主之給付究屬工資抑係該條所定之
    給與，仍應具體認定，不因形式上所用名稱為何而受影響（參照最高法院八十七
    年度台上字第二八二三號判決）。即使雇主所為之給付項目與該施行細則第十條
    各款之給付名目相同，亦不得遽認其非屬工資，否則，雇主儘可任意變更工資之
    名目，將各種給付項目均以該細則第十條各款之名目稱之，則勞工應得之工資範
    圍將為雇主片面、任意決定，自非公允。從而，縱使雇主之給付項目之名稱與該
    施行細則第十條各款所規定者相同，亦應進一步審查此項給付之實質內容，就該
    給付是否為勞工因提供勞務所獲得之報酬而為判斷。次按勞動基準法施行細則第
    十條第九款所稱之夜點費，應係指勞工偶然可得之點心費用，此由同款規定之「
    差旅費、差旅津貼、交際費、夜點費及誤餐費」等，均係偶然發生而非經常性給
    與，且與勞務之給付並無對價關係之性質以觀，至為明瞭。被上訴人甲○○等人
    、及上訴人丁○○於夜間輪班工作，具有「勞務對價性」及「給與經常性」，自
    不能因上訴人將其名目稱為「夜點費」，逕認其與施行細則所定排除條款之名稱
    相同，而謂其非屬工資，是台化公司上開所辯，自非可採。
  (四)台化公司另辯稱：系爭夜點費之給付標準，不因工作種類及級職而有差別，而於
    每人每單位時間內，均屬相同，屬雇主為體恤勞工於夜間工作而為之勉勵性、恩
    惠性、任意性之給與；且夜點費係上訴人對於參加輪值中、夜班人員在一般工資
    之外，另外額外給與，若員工調職或請人代班或請假則歸代班人領取不予計算，
    顯與月薪等每月可固定且經常領取者迥不相同；又勞工工作可採晝夜輪班制，晝
    夜輪班仍在正常工作時間之範圍內，雇主依法毋庸為任何其他額外的給付，與延
    長勞工工作時間應另加給加班工資之情形不同，而台化公司係採行三班輪班制，
    輪值中班、夜班所擔任之工作，工作時間與早班並無差異，勞動基準法第二十五
    條即明定工作相同、效率相同者，應給付同等之工資，因而台化公司依法衹要給
    與每日正常工作時間之工資即可，系爭夜點費即非屬工資一節。惟查系爭夜點費
    係上訴人就輪值中班及夜班之員工所為工資以外之津貼，輪值中班及夜班之員工
    ，其工作時間並未因此而增加，仍在正常工作時間之範圍內，此與延長勞工之工
    作時間所應加給之加班費不同，系爭夜點費之給與標準，自不必如加班費隨職級
    、本俸之不同而有高低，勞動基準法對從事夜班工作之勞工，並未有雇主應另外
    加給之任何規定，但台化公司對輪值中班及夜班之員工應核發夜點費之補貼，已
    為兩造勞動契約之一部，台化公司即有義務給付，系爭夜點費之發放即非台化公
    司恩惠性之給與。而雇主之給付是否屬工資，應以是否具有勞務對價性及給與經
    常性為衡量標準，與給付之方式有無依其職級、本俸，是否限實際有工作始能領
    取無關，系爭夜點費具有「勞務對價性」及「給與經常性」之性質，自應認定為
    工資之一部分，並不因其給與之方式係每人每小時之金額均固定相同，及調職或
    請人代班或請假則不能領取，而失其屬於工資性質。且系爭夜點費係屬津貼性質
    ，與伙食津貼、交通津貼相近，而台化公司給付被上訴人甲○○等人、及上訴人
    丁○○之伙食津貼、交通津貼亦不因其等之年資及級職而有所不同，均係給付相
    同數額，足見台化公司所辯系爭夜點費乃一致性之給付，即屬勉勵性、恩惠性、
    任意性之給與，非屬工資云云，要無可採。又工作時間及場所均為工作環境之一
    部分，係與勞務之提出具密切相關的工作條件，而於夜間工作，其生活方式與常
    人相反，不利於勞工之生活及健康，是就夜間工作之勞工與日間之勞工就相同內
    容之工作給與不同工資待遇乃屬合理，將系爭夜點費認定為工資，顯無違反勞動
    基準法第二十五條關於工作相同者，給予同等工資之平等原則。
  (五)綜上所述，系爭夜點費係屬經常性給與，應計入平均工資內據以核發退休金，被
    上訴人甲○○等人、及上訴人丁○○此部分之主張自為可採。
五、關於被上訴人甲○○、己○○、丙○○、癸○○、庚○○、及上訴人丁○○等六
    人於退休後所簽立放棄一切請求之收據，有無顯失公平而有無效之情事部分：
  (一)查被上訴人甲○○、己○○、丙○○、癸○○、庚○○、及上訴人丁○○於退休
    後簽立收據，該收據載明「立據人○○○茲收到台灣化學纖維股份公司核發之退
    休金支票乙張，計新台幣○○○元整，經查收無誤，且爾後不再要求其他給付，
    並願放棄一切請求，特立此據為憑。」等語（見原審卷第九十八至第一０三頁）
    ，該收據既係其等於領取退休金後所出具，則收據上所載「爾後不再要求其他給
    付，並願放棄一切請求」，自係針對退休金而為約定，其等主張其等所拋棄之權
    利僅及於退休金以外之其他給付，應無可採。又依該收據之前後文義，及其等係
    為領取退休金而簽立該收據觀之，收據之真意應係指其等人領取台化公司所核發
    之退休金外，其等對其他退休金權利均放棄不再請求，難認其等簽立該收據，僅
    係完成台化公司規定之退休金額領款手續而已，而無拋棄其他退休金請求權之意
    思。其等既有拋棄所領取之退休金以外其他退休金請求權之意思，而台化公司並
    未將系爭夜點費算入平均工資據以核發退休金，則所拋棄之其他退休金請求權，
    自係包括以系爭夜點費計入平均工資之退休金請求權在內，其等主張兩造間並未
    就夜點費納入平均工資核算退休金部分達成拋棄權利之合意，亦無可採。再其等
    係於退休後領取退休金時，始簽立收據同意不再要求其他給付，並願放棄一切請
    求權，核其性質，應屬其等對既得權利之處分，此項拋棄之意思表示，應無違反
    勞動基準法第五十五條規定。
  (二)被上訴人甲○○、己○○、丙○○、癸○○、庚○○、及上訴人丁○○主張系爭
    收據，違反民法第二百四十七條之一規定，應為無效等語；台化公司則以系爭收
    據並無台化公司一方預定用於同類契約之條款而訂定之契約之情形，且對造對於
    系爭收據並非無磋商變更之餘地，自與定型化契約有異，又縱使系爭收據屬定型
    化契約，亦無顯失公平之情事等語。惟按依照當事人一方預定用於同類契約之條
    款而訂定之契約，為使他方當事人拋棄權利之約定，按其情形顯失公平者，該部
    分約定無效。民法第二百四十七條之一第三款定有明文。被上訴人甲○○、己○
    ○、丙○○、癸○○、庚○○、及上訴人丁○○在台化公司事先印刷並載有上開
    內容之收據上簽名，不僅本件存在而已，而係及於台化公司其他退休員工（見本
    院九十二年度勞上易第一三、一四、一九號），該等退休員工於退休時、後亦須
    簽署相同內容之收據始能領取退休金，足見；系爭收據係台化公司預定用於同種
    類退休員工領取退休金時，給予退休員工簽署之契約書。按定型代契約中，非預
    定契約條款之交易相對人，相較於該預定契約條款之當事人，常居於經濟上弱勢
    之地位，因之面對定型化契約之預定契約條款，除為決定締約與否之意思表示自
    由外，往往無合意決定變更該預定契約條款之事實上可能，且常會迫於情勢不得
    不同意該預定契約條款。台化公司之退休員工與台化公司固已不存在僱傭關係，
    但雙方經濟之優、劣勢地位並不因員工之退休而有所改變，台化公司以「爾後不
    再要求其他給付，並願放棄一切請求」之契約條款，附加於退休金請領收據之中
    ，欲令其退休員工於請領退休金時，一併簽署表示同意，而退休金係退休員工下
    半輩子生活之保障，其等須簽署系爭收據始可順利取得退休金，其員工於退休後
    ，已無法續在上訴人公司領取薪資，僅能藉該助退休金維持生計，則員工為順利
    領取退休金，對系爭收據所載拋棄其餘退休金請求權，並無法與台化公司有商議
    更改或刪除該項記載之可能，台化公司辯稱退休員工就系爭收據之內容及是否簽
    立非無與其商議之可能云云，要無可採。
  (三)台化公司發放退休金，要求被上訴人甲○○、己○○、丙○○、癸○○、庚○○
    、及上訴人丁○○在載有拋棄其餘退休金請求權之收據上簽名，否則無法具領退
    休金，而退休金之計算，何者給與應算入平均工資，全由台化公司單方面決定，
    退休員工並無商議之餘地，退休員工為領取上訴人核發之退休金，以維持其生計
    ，僅能接受台化公司單方面計算退休金方式，少有能力與台化公司抗爭，因此衹
    得在台化公司上開印載妥當之收據上簽名，同意拋棄所領取退休金以外之退休金
    請求權，退休員工簽署系爭收據之結果，將使其餘退休金請求權發生拋棄之效力
    ，系爭收據上訴人要求被上訴人甲○○、己○○、丙○○、癸○○、庚○○、及
    上訴人丁○○簽名，實係使其等拋棄其餘退休金請求權，對身為員工之毫無商議
    能力之被上訴人等人而言，即顯失公平。台化公司辯稱：其退休員工願就有爭議
    之夜點費部分讓步，而拋棄此部分請求權，此項協議應極公平，並無任何顯失公
    平情事云云，顯無可採。因之；被上訴人甲○○、己○○、丙○○、癸○○、庚
    ○○、及上訴人丁○○主張簽署系爭收據拋棄其餘退休金請求權，台化公司有違
    反民法第二百四十七條之一第三款規定，應屬無效，為有理由，其等其餘退休金
    之請求自不因簽署系爭收據而消滅。
六、綜上所述；被上訴人等七人及上訴人丁○○基於給付退休金之法律關係，請求台
    化公司應給付未將夜點費計入平均工資之退休金差額，分別如原判決附表三「應
    補發差額」欄所示之金額，並按勞動基準法施行細則第二十九條第一項、民法第
    二百三十三條第一項規定，請求自如原判決附表三「利息起算日」欄內所示之日
    起均至清償日止之法定遲延利息，均屬有據，應予准許。原審駁回上訴人丁○○
    上開請求之判決，尚有未洽，上訴人丁○○上訴意旨指摘原判決此部分不當，求
    予廢棄改判，非無理由，應由本院將原判決此部分廢棄，改判如主文第二項所示
    。至原判決准許被上訴人甲○○等七人請求部分，雖理由不同，惟結果並無不同
    ，台化公司上訴意旨仍執陳詞指摘原判決此部分不當，非有理由，應予駁回。
七、本案事實已臻明確，兩造其餘攻擊防禦方法，不足以影響本判決結果，爰不一一
    論述，併此敘明。
八、據上論結，本件上訴人丁○○之上訴為有理由，台化公司之上訴為無理由，依民
    事訴訟法第四百四十九條第一項、第四百五十條、第七十八條，判決如主文。
中      華      民      國    九十二    年      五      月    二十七    日
~B1民事第四庭審判長法  官  黃斐君
~B2                法  官  陳蘇宗
~B3                法  官  張浴美
右為正本係照原本作成。
不得上訴。
~B                書記官  謝雅惠
中      華      民      國    九十二    年      五      月    二十九    日
                                                                        Ｈ


司法院資訊處製作；財團法人民間司法改革基金會備份。
